【裁判字號】    97,訴,145
【裁判日期】    970926
【裁判案由】    貪污
【裁判全文】
臺灣臺北地方法院刑事判決               97年度訴字第145號
公  訴  人  臺灣臺北地方法院檢察署檢察官
被      告  庚○○
選任辯護人  王朝陽律師
上列被告因貪污治罪條例等案件，經檢察官提起公訴（96年度偵
續字第27號），本院判決如下：
    主  文
庚○○公務員假藉職務上之機會，毀棄公務員職務上掌管之文書
，處有期徒刑肆月，如易科罰金，以銀元佰元即新臺幣玖佰元
折算壹日；減為有期徒刑貳月，如易科罰金，以銀元佰元即新
臺幣玖佰元折算壹日。
    事  實
一、庚○○自民國69年7 月1 日起，受陸軍後勤學校衛勤分部（
    現更名為聯合後勤學校後勤分部，以下簡稱後校分部）聘僱
    為後校分部教行分處雇二等資料管理員，為依法服務於國家
    機關且具有法定職權之公務員。其於93年5 月間起至同年12
    月間止因職務調動，而接任後校分部後勤參謀官文國慶（原
    名甲○○）所職掌之管控發放公有財物環保垃圾袋之職務（
    所發放之對象包括後校分部之大隊部、勤務隊、4 個中隊及
    總機房、伙房、教官室及補運分部等單位），經兩個月之實
    習期間熟悉該項業務後，文國慶乃於93年7 月與庚○○為正
    式之業務交接，庚○○因而取得後校分部發放環保垃圾袋之
    法定職務權限。文國慶並於業務交接時，將其所掌之物品領
    用清冊一併交付庚○○。庚○○明知依其機關內部作業規範
    （如國防部本部、參謀本部暨直屬單位物品管理作業規範、
    國軍財產管理作業規定、審計機關核定各機關人員財物責任
    作業規定、軍品及軍用器材管理作業規定等相關規範等規定
    ），於其辦理發放環保垃圾袋業務時，應製作消耗性物品收
    發分類帳等相關簿冊（下稱領用清冊），且應送單位主管核
    閱，並應妥善保管上揭領用清冊以備查核，非經主管單位核
    准，不得擅自銷毀，竟於93年12月間後校分部自臺北市○○
    區○○街11號舊址遷移至桃園縣龜山鄉○○村○○街30 1之
    1 號新址時，基於毀棄其職務上掌管文書之犯意，假藉職務
    上持有該業務文書之機會，而擅自將上開領用清冊全部銷毀
    。
二、案經國防部聯合後勤司令部函送臺灣板橋地方法院檢察署呈
    請臺灣高等法院檢察署檢察長令轉臺灣士林地方法院檢察署
    再呈請臺灣高等法院檢察署檢察長核轉臺灣臺北地方法院檢
    察署檢察官偵辦起訴。
    理  由
壹、程序事項：
    按被告以外之人於審判外之言詞或書面陳述，除法律有規定
    者外，不得作為證據，刑事訴訟法第159 條第1 項定有明文
    ；復按被告以外之人於偵查中向檢察官所為之陳述，除顯有
    不可信之情況者外，得為證據，同法第159 條之1 第2項 亦
    有規定；另按被告以外之人於審判外之陳述，雖不符前4 條
    之規定，而經當事人於審判程序同意作為證據，法院審酌該
    言詞陳述或書面陳述作成時之情況，認為適當者，亦得為證
    據；當事人、代理人或辯護人於法院調查證據時，知有第15
    9 條第1 項不得為證據之情形，而未於言詞辯論終結前聲明
    異議者，視為有前項之同意，同法第159 條之5 規定甚明。
    經查：
一、本案所據以認定被告犯罪事實之證據，部分係屬傳聞證據，
    其中證人乙○○於96年12月28日偵查中及證人何梅華於96年
    12月25日偵查中分別向檢察官所為之陳述，業經具結且無顯
    不可信之情形存在，依刑事訴訟法第159 條之1 第2 項之規
    定，自具備證據能力。
二、其次，證人林奇添、李景暉、林坤賜、江敏華、李正向、姜
    秋蘭、黃鼎翔、鄭蓓芬所為之陳述及其餘傳聞證據，因公訴
    人、被告及辯護人於本院言詞辯論終結前均未對其證據能力
    聲明異議，是本院認該等傳聞證據作成之情況亦無不當之情
    形，依刑事訴訟法第159 條之5 之規定，該等傳聞證據亦均
    具備證據能力。
貳、有罪部份：
一、訊據被告庚○○固不否認其於後校分部遷址桃園縣時，未經
    單位主管之許可，即擅自將後校分部垃圾袋領用清冊銷燬之
    事實，惟矢口否認有何毀棄公務員職務上掌管之文書之犯行
    ，並辯稱：伊認為該領用清冊沒有任何人蓋章，且當時後校
    分部要從臺北士林搬到桃園，東西愈少愈好，是伊認為當時
    該項業務已經結束，於93年12月中搬遷時，保防官有將各單
    位不需要的文件集中送到士林紙廠銷燬，伊就把領用清冊裝
    箱運去銷燬云云（見本院卷第76頁）。經查：
（一）有關後校分部環保垃圾袋發放之業務，原係由後校分部後
      勤參謀官文國慶（原名甲○○）辦理，該業務於93年7 月
      起至12月止正式由被告承接，但於同年7 月為正式業務交
      接時，甲○○方將其所掌之領用清冊交付被告。至後校分
      部於93年12月間自臺北市士林區遷址時，被告即未經單位
      主管許可而擅自銷毀領用清冊等情，均為被告所不爭執，
      且業經證人即後校分部行政組長己○○於本院審理時到庭
      結證稱：於93年7 月間起擔任行政組長，被告是伊下屬，
      被告的工作內容為管兵籍表及垃圾袋發放，於93年7 月伊
      到任時被告已經從事垃圾袋發放業務。伊不清楚被告將垃
      圾袋領用清冊銷毀等語綦詳（見本院卷第57頁反面至第58
      頁），及證人文國慶於本院審理時亦結證稱：發放垃圾袋
      的業務於93年6 、7 月間交接給被告，因正式交接前要實
      習，所以伊是7 月份正式交接給被告，領取垃圾袋要簽收
      ，且有簽收登記簿，其上記載單位、時間、簽收人之姓名
      、領取數量，該領用清冊有交接等語（見本院卷第40 頁
      ），是此部分事實，應堪認定。其次，證人文國慶亦曾於
      本院審理時結證稱：發放垃圾袋作業流程為由校本部通知
      我們領取垃圾袋，廠商會將垃圾袋送過來，由伊簽收，由
      校部結帳，發放程序為由伊管制發給各單位等語綦詳（見
      本院卷第39頁反面），是可得知係聯合後勤學校校本部先
      依其法定預算，自環保設施維護費項下編列預算經費，向
      廠商採購後環保垃圾袋，嗣撥交與後校分部使用，並非後
      校分部自行購買之事實。
（二）次查，後校分部為隸屬於國防部聯合後勤司令部之機構（
      參照國防部組織法第10條、國防部聯合後勤司令部組織規
      程第2 條、第3 條），其公有財產或物品之管理，亦適用
      「國防部本部、參謀本部暨直屬單位物品管理作業規範」
      、「國軍財產管理作業規定」、「審計機關核定各機關人
      員財物責任作業規定」、「軍品及軍用器材管理作業規定
      等相關規範」等內部之作業性行政規則（見臺灣臺北地方
      法院檢察署96年度偵續字第27號卷，下稱北偵卷第85頁至
      第101 頁、第110 頁至第115 頁），是本件被告庚○○所
      負責之業務，既為後校分部環保垃圾袋之管理與發放，其
      業務之執行，自亦應依循上開規定辦理。而其中「國軍財
      產管理作業規定」規定：「四、(二)：消耗用品：指公用物
      品經使用後喪失其原有效能或使用價值者，如事務用品、
      紙張用品、衛生用品等。」、「收發與保管、十七、物品
      經驗收後，送交保管單位，憑驗收單或支出憑證點收，加
      蓋保管簽收章戳後，登錄管理。」、「十八、(三)：物品保
      管應注意下列事項：保管之物品應分類編號，其編號與標
      籤製作方法如下：1.消耗用品編號，以簡明扼要為原則，
      包括機關名稱、分類字軌及編定號數，並應與物品收發分
      類帳編號目錄相符…」、「十九：物品管理單位對各單位
      所保管或使用物品，應隨時檢查收發及存管之數量，非消
      耗品並應於每年6 月及12月底各盤點1 次，並由機關長官
      指定政風、主（會）計、檢核或稽核單位派員監盤。」、
      「二十：盤存物品，應將盈虧數量列入物品收發月報表，
      並於備註欄註明盈虧數量；保管人員如調離職務時，應將
      經管物品及簿冊單證盤點交清，並由主管派員監交。」、
      「二十一：物品之核發，依下列規定辦理：(一)物品之核發
      ，必須根據領用標準辦理，領用人應填送領物單連同領用
      物品分戶登記卡向核發單位領用。(五)物品核發人接到領物
      單或領物登記卡，應先行核對無誤後，始得發給。」、「
      二十三、辦理物品登記應注意下列事項：(一)物品管理單位
      ，應設置消耗用品收發分類帳及非消耗物品收發分類帳。
      (四)物品收發收量及金額於每月月終結算後，在各該分類、
      分戶帳頁，劃一紅線總結，將餘額轉入下頁。(六)登記工作
      ，應隨收隨登，隨發隨登，不得積壓、遺漏或錯誤。(七)各
      種單證，均應編號整理，裝訂成冊，以供查核。」、「二
      十四：物品管理單位應注意物品收發帳目結存數量與庫存
      數量相符，並應於每月月終編製下列報表：(一)物品收發月
      報表，於次月十日以前報請機關首長核閱。(二)將各單位每
      月領用物品之品名、數量統計表，於次月10日以前送請各
      單位主管核閱。」、「「二十五、消耗物品一經領用，即
      作消耗登帳，不必再行報廢。」、「三十五、各機關對於
      物品管理，應定期或不定期辦理檢核，每半年至少辦理一
      次。」要言之，聯合後勤學校校本部依其法定預算，自環
      保設施維護費項下編列預算經費，向廠商採購後，嗣撥交
      與後校分部使用之環保垃圾袋，均屬機關（或機構）所使
      用之消耗（衛生）物品，而消耗用品及非消耗用品，均須
      設立分類帳目妥為保管；該用品經採購驗收完畢後，即由
      保管單位登錄管理，對於物品之收發及存管之數量，並應
      隨時檢查其收發及存管之數量；有關物品之核發，必須依
      循一定之領用標準辦理，為確實控管物品使（領）用之數
      量，並使物品收發帳目結存量與庫存收量相符，管理機關
      應設置收發分類帳，且應將各種單證編號整理，裝訂成冊
      ，以供查核。查被告庚○○自69年7 月1 日即在國防部聯
      合後勤司令部任職，為該部編制內之聘雇人員，有國防部
      聯合後勤司令部96年6 月23日院祿字第0960003143號函1
      紙在卷可證（見北偵卷第23號卷第143 頁），是被告具有
      歷經20餘年公務機關之資歷，理應知悉公務機關領用物品
      ，均應循一定之程序，填具申請表單，以供管理機關紀錄
      留存，相關領用之表冊帳目，更非可自行任意報廢銷毀，
      況如前所述，證人文國慶於業務交接時亦已將領用清冊一
      併交付予被告，並告知上開作業程序，而被告於庭訊時亦
      自承：其到職後在第1 個月曾經有一次把領用清冊交給主
      任看，亦知悉清冊是要給上面來查的時候有交代等語綦詳
      （見本院卷第75頁），是被告對環保垃圾袋等一般公有物
      品之領用及管理、保管之程序，自難再諉為不知，但被告
      卻未經單位主管許可，而擅自銷毀上開領用清冊之事實，
      已如前述，是本件此部分事證已臻明確，被告犯行洵堪認
      定，應予依法論科。
二、按刑法第138 條所規定之毀損公務上掌管物品罪，其所稱「
    公務員職務上掌管之文書」，係指公務員因執行職務所掌管
    與該職務有直接關係之文書；又所稱「毀棄」，則指毀滅或
    拋棄公務員職務上掌管之物品或文書，使整個行為客體全部
    滅失者而言。再按刑法第10條第2 項第1 款前段規定「稱公
    務員者，謂下列人員：一、依法令服務於國家、地方自治團
    體所屬機關而具有法定職務權限者。」此類公務員，又稱身
    分公務員。其所謂「依法令服務於國家、地方自治團體所屬
    機關」者，除指依公務人員任用法之任命及銓敘審定程序而
    取得公務人員之資格者外，尚應包括各公務機關依法（如聘
    用人員聘用條例、派用人員派用條例等）派用、聘用、聘任
    、僱用或留用人員。至就身分公務員所行使之「法定職務權
    限」，凡為公務員職務範圍內所應為或得為之事務均屬之，
    不限於公權力行使事項，並涵蓋無關公權力之行政作用行為
    （如機關內部公有財產之管理行為）及私經濟行為（參照最
    高法院96年度台上字第4459號判決意旨）。查被告庚○○自
    69年7 月1 日即在國防部聯合後勤司令部任職，擔任後校分
    部教行分處雇二等資料管理員之職務，為該部編制內之聘雇
    人員，屬依法令服務於國家機關之人員，已如前述，且被告
    於93年7 月起正式接替後校分部後勤參謀官文國慶管理並發
    放環保垃圾袋予各單位使用之職務，乃依行使其機關賦予之
    行政職務權限，是屬刑法第10條第2 項第1 款前段之公務員
    。被告為辦理發放環保垃圾貨業務所使用、製作之領用清冊
    ，乃係用以登載後校分部各單位向其領用環保垃圾袋之機關
    名稱、數量等資料之業務上文書，該文書並應送單位主管核
    閱，以確保公用物品管理機關對於物品管理之正確性，亦應
    屬公務員職務上掌管之文書，是核被告所為，係犯刑法第13
    8 條毀棄公務上掌管之文書罪。被告身為公務員假藉職務上
    持有業務文書之機會而犯本罪，應依刑法第134 條前段加重
    其刑。爰審酌被告未經單位主管許可即擅自銷毀上開領用清
    冊，其未循公用物品之管理制度保管清冊，使查核單位無法
    據實查證公用物品之實際使用量，造成管理查核上之漏洞，
    實影響公有財產管理之正確性，惟查被告並無任何前科，有
    臺灣高等法院被告前案紀錄表1 紙在卷可稽（見本院卷第7
    頁），素行堪稱良好，另參以被告犯罪動機、目的及手段與
    犯後態度尚佳等一切情狀，量處如主文所示之刑。
三、再按犯罪於中華民國96年4 月24日以前者，除本條例另有規
    定外，有期徒刑、拘役或罰金，減其刑期或金額2 分之1 ，
    中華民國九十六年罪犯減刑條例第2 條第1 項第3 款定有明
    文。查本件被告上開犯罪時間，係於96年4 月24日之前，復
    核無同條例所定不予減刑之情形，茲依同條例第2 條第1 項
    第3 款規定，減其刑期2 分之1 。並查於被告行為時即94年
    2 月2 日修正公布前刑法第41條第1 項前段規定：「犯最重
    本刑為5 年以下有期徒刑以下之刑之罪，而受6 個月以下有
    期徒刑或拘役之宣告，因身體、教育、職業、家庭之關係或
    其他正當事由，執行顯有困難者，得以1 元以上3 元以下折
    算1 日，易科罰金」，又依95年5 月17日修正前罰金罰鍰提
    高標準條例第2 條規定，就其原定數額提高為100 倍折算1
    日，則被告行為時之易科罰金折算標準，應以銀元300 元折
    算1 日，經折算為新臺幣後，應以新臺幣900 元折算為1 日
    。另94年2 月2 日修正公布之刑法第41條第1 項前段則規定
    ：「犯最重本刑為5 年以下有期徒刑以下之刑之罪，而受6
    個月以下有期徒刑或拘役之宣告者，得以新臺幣1 千元、2
    千元或3 千元折算1 日，易科罰金」；比較修正前後之易科
    罰金折算標準，可知以94年2 月2 日修正公布前之刑法規定
    ，較有利於被告，則於被告依上開中華民國九十六年罪犯減
    刑條例減刑後，本院亦依刑法第2 條第1 項前段，適用修正
    前刑法第41條第1 項前段及95年5 月17日修正前罰金罰鍰提
    高標準條例第2 條等規定，定其折算標準，併諭知銀元折算
    新臺幣之標準。
、不另為無罪諭知部分：
一、公訴意旨另略以：被告庚○○自69年7 月1 日起，受後校分
    部聘僱為後校分部教行分處雇二等資料管理員。其並自93年
    5 月間起至同年12月間止，接任後校分部後勤參謀官文國慶
    所職掌管控發放後校分部公有財物之環保垃圾袋予「後校分
    部」之大隊部、勤務隊及4 個中隊計6 個單位使用之職務，
    為依法令服務於國家所屬機關而具法定職務權限之公務員。
    因後校分部於93年間址設於臺北市○○區○○街11號（現已
    遷址至桃園縣龜山鄉○○村○○街301 之1 號），為配合臺
    北市垃圾處理需用環保垃圾袋裝置之規定，自93年5 月起至
    12月間為止，後校分部自環保設施維護費項下編列預算，按
    月提列經費向址設臺北市○○區○○路50號1 樓之新泰成五
    金行採購特大號之垃圾袋數量總計為1,627 包。被告自接任
    前述發放垃圾袋職務後，即採取對上述領用單位管控領用垃
    圾袋數量之作法，迄至93年12月17日後校分部遷址至上開桃
    園縣龜山鄉之址為止，依各單位領用之最大數量計算，每個
    月領用20包，仍應至少賸餘667 包。詎被告竟意圖為自己不
    法之所有，於93年5 月至12月間，將前述賸餘之垃圾袋侵占
    入己，並將侵占所得之垃圾袋分3 次攜至新泰成五金行，以
    上揭667 包環保垃圾袋連同臺北市政府環境保護局臺北市專
    用垃圾袋收據退還該五金行之老闆娘何梅華，由何梅華以每
    包原採購價格新臺幣（下同）342 元計算，退費至少22萬8,
    114 元予被告。且被告為避免上述不法犯行被發現，而將應
    依法保存之垃圾袋領用清冊憑證資料全部銷毀。因認被告涉
    犯貪污治罪條例第1 項第1 款之侵占公用財物罪嫌。
二、按犯罪事實應依證據認定之，無證據不得認定其犯罪事實。
    又不能證明被告犯罪者，應諭知無罪之判決，刑事訴訟法第
    154 條第2 項、第301 條第1 項，分別定有明文。再按事實
    之認定，應憑證據，如未能發現相當證據，或證據不足以證
    明，自不能以推測或擬制之方法，為裁判基礎；且認定不利
    於被告之事實須依積極證據，苟積極證據不足為不利於被告
    事實之認定時，即應為有利於被告之認定；另認定犯罪事實
    所憑之證據，雖不以直接證據為限，間接證據亦包括在內，
    然無論直接證據或間接證據，其為訴訟上之證明，須於通常
    一般之人均不致有所懷疑，而得確信其為真實之程度者，始
    得據之為有罪之認定，倘其證明尚未達到此一程度，而有合
    理之懷疑存在，無從使事實審法院得有罪之確信時，即應由
    法院為諭知被告無罪之判決（最高法院40年臺上字第86號、
    76年臺上字第4986號判例意旨參照）
三、查公訴人認被告涉犯此部分貪污罪嫌，無非係以證人即後校
    分部行政組上尉補給官乙○○（見臺灣板橋地方法院檢察署
    94年度偵字第20238 號卷，下稱板偵卷第70頁至第75頁；北
    偵卷第20頁只第21頁、第34頁至第35頁、第77頁、第82頁、
    第158 頁、第159 頁至第160 頁）、證人即後校分部少校監
    察官林奇添（見板偵卷第67頁至第69頁；北偵卷第79頁、第
    82頁、第156 頁至第158 頁、第159 頁）、證人即後校分部
    少校財物官李景暉（見板偵卷第94頁至第95頁）、證人即後
    校分部少校參謀官甲○○（見板偵卷第38頁至第42頁；北偵
    卷第126 頁至第127 頁）、證人即政戰主任室監察處中校監
    察官丙○○（見北偵卷第79頁至第80頁）、證人即後校分部
    行政組中校組長己○○（見板偵卷第79 頁 至第84頁；北偵
    卷第21頁至第22頁、第77頁至第79頁）、證人即後校分部行
    政組士官長丁○○（見板偵卷第90頁至第91頁）、證人即後
    校分部上校主任林坤賜（見板偵卷第21頁至第23頁；北偵卷
    第79頁、第80頁）、證人即後校分部士官長江敏華（見板偵
    卷第49頁至第50頁、第63頁）、證人即後校分部中隊長戊○
    ○（見板偵卷第52頁至第53頁）、證人即後校分部上尉隊長
    李正向（見板偵卷第54頁、第62頁）、證人即後校分部士官
    長姜秋蘭（見板偵卷第60頁、第64頁）、證人即後校分部中
    尉黃鼎翔（見板偵卷第61頁）、證人即後校分部上士鄭蓓芬
    （見板偵卷第66頁）、證人即新泰成五金行老闆娘何梅華（
    見北偵卷第126 頁至第127 頁、第131 頁至第132 頁、第14
    8 頁至第152 頁）等人於偵查中之供述，及國防部高等軍事
    法院檢察署審武字第09600001 99 號函暨扣案錄音光碟1張
    、法務部調查局調科參字第09600130920 號函暨可供勘驗電
    磁紀錄之錄音帶1 卷、執行公務監察官與檢控人查詢廠商對
    話電話錄音語譯資料1 份（見板偵卷第104 頁至第106 頁）
    、後校分部93年度規費支出表1 份（見板偵卷第99頁）、93
    年度環保設施維護費月分配表影本1 份（見板偵卷第98頁）
    、國防部聯合後勤司令部阮禱字第0940002877號函暨調查報
    告（見北偵卷第143 頁）等件證為其論據，並據以製作93年
    度5 月至12月採購環保垃圾袋統計資料、每月採購數量分析
    比較表，用以認定被告於93年12月後校分部搬遷時應有剩餘
    667 包環保垃圾袋，短少金額共計22萬8,114 元。惟訊之被
    告堅決否認有此部分貪污犯行，辯稱：伊與文國慶（原名甲
    ○○）之業務係於93年7 月始正式交接，而非如起訴書所載
    之5 月交接。其次，伊在接下該業務後，為避免各單位及學
    生有浪費使用之情形，故對各單位領用垃圾袋之數量有所控
    管，故每月有剩餘垃圾袋庫存，實不足為奇。再者，有關領
    用垃圾袋的單位，並不只起訴書所載的6 個單位，還有包括
    「總機房」、「伙房」、「教官室」及「補運分部」等單位
    ，伊曾向司令部的監察官丙○○提到此事，惟其所製作之93
    年度5 月至12月採購環保垃圾袋統計資料、每月採購數量分
    析比較表時，竟未將「總機房」、「伙房」、「教官室」及
    「補運分部」等單位之圾圾袋使用量算入，且亦未將該校分
    因於12月17日遷址桃園，造成各單位增加使用之垃圾袋數量
    ，一併計算，其資料內容顯與事實不符。此外，伊所保管之
    垃圾袋於後勤分部遷址桃園時，已由各單位領用完畢，最後
    賸餘的3 箱垃圾袋，伊已交給留守勤務隊員作善後用，並無
    任何留存，伊亦從未到新泰成五金行，更不可能以剩餘垃圾
    袋退還款項等語。被告選任辯護人所提辯護意旨另略以：
（一）依公訴人所提出之上開執行公務監察官與檢控人查詢廠商
      對話電話錄音語譯資料，新泰成五金行負責人之妻何梅華
      就被告所換得現金總額，先稱30萬5 仟元，後又改稱分4
      次共領得32餘萬元，金額前後矛盾；且所稱被告於93年12
      月8 日換取「東龍」牌飲水機2 臺，與「後校分部」行政
      組組長己○○調查報告書所稱退還環保垃圾袋換得之飲水
      機廠牌與臺數皆不相符。
（二）新泰成五金行負責人邱明豐則證稱其從未見過被告本人，
      店內亦無販賣飲水機，以賸餘環保垃圾袋所退金錢換取飲
      水機乙事，顯非實在。
（三）公訴人提出之「後校分部」93年5 月至12月採購環保垃圾
      袋統計，其數量與實際垃圾袋領用與事實不符，依證人丙
      ○○所述，其統計資料乃依詢問所作之推估，並無各單位
      實際領用垃圾袋之簽收簿可供查核，且採購金額與陸軍後
      勤學校93年度規費表中5 月至12月「北市垃圾袋」之費用
      總額不符，其統計數據有不實之虞。
（四）另「後校分部」於12月間面臨遷址需清掃所製造之大量垃
      圾，而證人江敏華、李正向、姜秋蘭及黃鼎翔等多人，皆
      證述其所屬單位於搬遷時領取1 箱垃圾袋（即25包），惟
      此數量均未計入該月使用量，公訴人未據該訪查數量資料
      予以實際記載一箱25包，而仍採用自行推估之20包數量，
      與事實不符。
（五）若將公訴人所認667 包賸餘數量，扣除補運分部之一百多
      包後，再扣除搬遷時少記單位之箱數，然後再扣除被告係
      於7 月始接管該職務（即扣除5 月之49包、6 月之419 包
      ），其最終結果應為無賸餘等語。
四、經查：
（一）由起訴書附表即「後校分部93年度每月採購數量及各單位
      使用數量分析比較表」詳細以觀（見本院卷第5 頁至第6
      頁），可知該表載明係自93年5 月份起算至同年12月，其
      採購之數量為：5 月份採購169 包、6 月份採購539 包、
      7 月份採購125 包、8 月份採購147 包、9 月份採購149
      包、10月份採購249 包、11月份採購21 2包、12月份採購
      37包，共計採購1,627 包，其每月之領取數量，則係以後
      校分部之大隊部、勤務隊及4 個中隊，計6 個單位之每月
      最大使用量（即20包）計算，推估每月各領取120 包，自
      5 月至12月期間，共領取960 包，應剩餘667 包等語。首
      先，將卷附之後勤學校衛勤分部使用環保垃圾袋及每月採
      購數量分析表比較表（見板偵卷第103 頁）與上開起訴書
      附表對照觀之，可知兩者幾乎相同，再以製作時間先後來
      看，即可推知起訴書附表應係參照前者所得，但依據證人
      丙○○於本院審理時到庭結證所稱：後勤學校衛勤分部使
      用環保垃圾袋及每月採購數量分析表比較表是由一個小組
      調查後完成，伊記得被告當時有提到有一小部份支援補運
      分部，補運分部的數量印象中被告說每月要10幾包，補運
      分部的領取數量當時確實沒有去列入分析表的領取單位，
      因領取數量很小。只要當時單位在的承辦人我們都有訪查
      。受訪談人李正向曾明確陳述搬遷時領取1 箱，於12月時
      又領取6 包，的確超過用以製作該分析表之20包平均值，
      搬遷時使用垃圾袋數量確實會增加，分析表此部份亦與事
      實不相符。且除分析表上之6 個單位外，伙房亦使用大垃
      圾袋，因要裝菜渣，至於其他總機、教官室及補運分部單
      位在我們調查時已經離開臺北市，已沒有使用臺北市專用
      垃圾袋，所以不清楚等語（見本院卷第42頁至第44頁），
      是可知證人丙○○僅係以訪查、推估之方式製作上開分析
      比較表，但是並未將補運分部、伙房等單位所使用之垃圾
      袋計算在內，且訪談時亦忽略受訪談人領用超過20包垃圾
      袋之陳述，及後校分部搬遷時，所使用之垃圾袋的確大增
      之事實，進而證人丙○○所製作之上開分析比較表，是否
      可信，尚屬有疑。其次，證人文國慶於本院審理中曾結證
      稱：發放垃圾袋之對象有勤務隊、大隊部、4 個中隊及伙
      房、總機、教官室、補運分部等單位，伙房大概10幾個人
      、總機也10幾個人、教官室有50、60個人、補運分部大概
      有100 多人，這些是小單位，不過有時候來索取的垃圾袋
      數量也很多，例如伙房就是這樣。而伊發放垃圾袋之方式
      為廠商送來後，就直接分配給各單位簽收，作成簽收紀錄
      ，如果不夠時，伊就等廠商再送垃圾袋來時再發放。伊都
      是一次發放，雖各單位領取之時間不一樣，但會在幾天內
      全部發完。伊是7 月份正式交接給被告，伊有告訴被告可
      以自己控制調節，不一定作法要一樣，至7 月份業務正式
      移交被告時，有無賸餘垃圾袋已無法記憶，但後勤分校後
      來辦理遷校業務，垃圾袋使用量會比比平常增加許多等語
      綦詳（見本院卷第39頁至第41頁），是可知於93年5 月份
      、6 月份之發放垃圾袋業務，尚未正式移交給被告，而所
      申購之垃圾袋已由證人文國慶全部發放完畢，則起訴書附
      表在93年5 月份、6 月份當月剩餘數量之記載，顯與事實
      不符，且亦得出後校分部另有4 個單位，其人數接近200
      人，該等單位所使用之垃圾袋亦應不在少數，況後校分部
      於93年12月搬遷之時，所使用之垃圾袋必然遠大於平日等
      情，此乃事理之所當然，是後校分部於93年7 月至12月間
      每月所使用之垃圾袋應不止120 包，至證人文國慶亦雖曾
      證稱：在7 月、8 月、9 月間有在被告辦公室看到約10箱
      之垃圾袋等語（見本院卷第40頁反面至第41頁），但被告
      既然是負責垃圾袋之發放工作，則在其辦公室有存放垃圾
      袋，實屬自然，且證人文國慶亦曾結證稱：如被告沒有發
      放完的垃圾袋，以伊所知都是擺放被告辦公室內，沒有其
      他地方可以放置等語綦詳（見本院卷第41頁），是縱使被
      告於7 月、8 月、9 月間在辦公室存放垃圾袋，當無可議
      之處。再者，經本院依職權函查後勤分部93年5 月至12月
      份在職人員與受訓學生人數，依所得國防部聯合後勤司令
      部97年8 月5 日國聯人力字第0970003899號回函，可以得
      知後校分部於93年5 月份在職人員13 4人；受訓人數280
      人，合計414 人，6 月份在職人員136 人；受訓人數395
      人，合計531 人；7 月份在職人員140 人；受訓人數491
      人，合計631 人；8 月份在職人員144 人；受訓人數544
      人，合計688 人；9 月份在職人員142 人；受訓人數621
      人，合計763 人；10月份在職人員140 人；受訓人數775
      人，合計915 人；11月份在職人員143 人；受訓人數422
      人，合計565 人；12月份在職人員143 人；受訓人數287
      人，合計430 人等事實，則於93年5 月、6 月份之人數分
      別僅為414 人、531 人，且如前所述，當時申購之垃圾袋
      共708 包，證人文國慶均能發放使用完畢，進而後校分部
      之受訓人數自7 月份即被告與證人文國慶交接以後，於7
      月至10月間平均每月增加約百餘人，最多於93年10月份在
      後校分部內有高達91 5人服勤及受訓，則所使用之垃圾袋
      使用量自必相對應地增加，起訴書附表竟不論後校分部每
      月之人員多寡，仍一律以每月120 包之標準，粗略地推估
      後校分部每月之垃圾袋總使用量，顯有不當；至11月、12
      月以後，雖受訓人數開始遞減，但後校分部既於93年12月
      17日自臺北市士林區舊址遷址至桃園縣龜山鄉新址，則之
      前數月勢必即要開始搬遷作業，衡諸常情，其部隊搬遷期
      間各單位對垃圾袋使用之需求量，應遠較平常所使用之數
      量為多，上開起訴書附表亦未反應此事實。此外，查後校
      分部於12月份僅採購37包圾垃袋，其所採購之數量，自不
      足供應該月之正常使用及校址搬遷之所需，是被告所辯稱
      其之前因實施數量管控所剩餘之垃圾袋，亦於93年12月一
      併發放完畢，另將最後賸餘之垃圾袋交給留守勤務隊員作
      善後用等語，應屬可採，且上開起訴書附表中載明於93年
      12月份採購37包，若依每月推估使用量120 包計算，應係
      短少83包，而非剩餘83包，就此部分，起訴書附表記載剩
      餘83包部分亦應屬誤載，況證人江敏華、李正向、姜秋蘭
      、黃鼎翔亦均證述其所屬單位於搬遷時，其個人至少有再
      領取「1 箱」（即25包）之垃圾袋等語，則起訴書附表均
      未將上開垃圾袋用量算入，顯有不當。綜前所述，起訴書
      附表即上開分析比較表有關領取、使用數量乙欄，既未將
      「總機房」、「伙房」、「教官室」及「補運分部」等領
      取單位計入，亦未考量後校分部於9 月、10月間受訓學員
      人數增加，以及於12月後校分部遷址桃園縣時，因進行各
      項清理打掃，將致垃圾袋使用量大為增加之情形，則其依
      據前揭不實基礎數據所推估之領取數量、剩餘數量暨短少
      金額，即難期與事實相符。
（二）另由「執行公務監官與檢控人查詢廠商（新泰成五金行）
      對話電話錄音語譯資料」觀之（見本板卷第104 頁至第10
      6 頁），其中後校分部行政組上尉補給官乙○○與新泰成
      五金行負責人之妻何梅華對話內容略為：曾有後校分部人
      員至新泰成五金行退過3 次現金，第一次好像是退了10萬
      元，後又退6 萬元兩次，就是12月8 日那天那個詹小姐又
      載兩台飲水機回去，東龍的等語，但於96年6 月8 日偵查
      中經傳喚何梅華確認該對話內容時，其先稱：伊希望能再
      聽一次，伊不確定是伊的聲音，請求再聽一次以確定是否
      伊說的等語（見北偵卷第126 頁），嗣經檢察事務官於96
      年6 月13日當庭勘驗該錄音帶後，始又答稱：錄音內容伊
      不確定是伊的聲音。不像是伊的聲音。該段對話，是王先
      生打電話向伊說，他們組長想確認專用垃圾袋的事情，並
      教伊如何說的等語（見北偵卷第131 頁）。次於96年12月
      25日經檢察官訊問時，再結證稱：該錄音帶女聲部分不像
      其聲音，且拒作聲紋比對，譯文內容中「保防官、人事官
      沒有來拿錢，錢都是詹小姐來拿」之對話，其並未講過，
      至於買除濕機等言，為其自己所編造，沒有該回事，且伊
      與被告並不熟悉，只是在送貨到後校分部遇到時會打招呼
      ，印象中被告不曾到過新泰成五金行，也沒有到店裡退垃
      圾袋，因為銷售時均會開立北市環保局專用垃圾袋之收據
      ，若無收據不能退款，被告也從未持垃圾袋至其店內退款
      ，亦絕無何退兩台飲水機之事等語（見北偵卷第148 頁至
      第152 頁）。綜上，足見證人何梅華於偵查中所為之證詞
      與前開錄音譯文內容相互矛盾，則上開錄音對象是否確為
      證人何梅華，及語譯資料內容是否可信，不無疑問。參諸
      證人邱明豐即新泰成五金行負責人亦曾於偵查中證稱：伊
      從未見過被告到過店裡，也沒有後校分部的人到過五金行
      洽談以環保垃圾袋退款或換東西等情，店裡也沒有賣飲水
      機，店裡也不可能讓他人退垃圾袋，因有收據所以不可能
      退等語（見板偵卷第5 頁）。另就錄音內容中提及「以環
      保垃圾袋退款換取飲水機」乙節，除經證人何梅華、邱明
      豐於偵查中予以否認，證稱其五金行並無出售飲水機等語
      外，證人即後校分部主任林坤賜亦供稱：該飲水機確係力
      霸公司為配合臺北科技大學申請國科費補助預算，研發飲
      水機廠商特別免費提供裝設試用等語（見板偵卷第21頁至
      第23頁），並有力霸工業有限公司94年4 月27日94042701
      號書函、力霸飲水機熱桶節能計劃合約書等資料在卷可稽
      （見板偵卷第108 頁至第117 頁），足徵上開錄音帶語譯
      資料中有關「以環保垃圾袋退款換取飲水機」之內容，並
      非實在。是以，該錄音帶譯文本身之內容多有不實，亦與
      證人何梅華、邱明豐及林坤賜等人所證述之情節有所矛盾
      ，故上開對話電話錄音語譯資料，即難據以作為認定被告
      犯罪事實之依據。
（三）綜上所述，後校分部除起訴書附表所示之6 個單位外，至
      少尚有前揭4 個其他單位需使用垃圾袋，且於12月進行校
      區搬遷，而營區或校區搬遷垃圾袋使用量勢必大增，依其
      12月份僅採購37包垃圾袋之數量以觀，後校分部於進行搬
      遷之後，是否仍有起訴書所載數量之賸餘垃圾袋可供退換
      ，實不無疑問，況證人何梅華、邱明豐亦證稱新泰成五金
      行並無出售飲水機，被告亦不曾至其店內退換垃圾袋之事
      實，足見上開電話錄音語譯內容，顯與事實不符，亦不足
      作為認定被告有侵占剩餘垃圾袋至新泰成五金行退款或換
      物之犯罪事實。此外，綜觀全案卷證資料，亦無其他積極
      之證據足以證明被告確有公訴人所指前揭犯行，既不能證
      明上開被告犯罪，參諸首揭說明，依法原應諭知被告無罪
      ，惟起訴書既認被告侵占公用財物之部分，倘成立犯罪，
      與前開本院認定有罪之毀棄公務員職務上掌管之文書部分
      ，有牽連犯之裁判上一罪關係，爰不另為無罪之諭知。
肆、據上論斷，應依刑事訴訟法第299 條第1 項前段，刑法第2
    條第1 項前段，刑法第138 條、第134 條前段，修正前刑法
    第41條第1 項段，修正前罰金罰鍰提高標準條例第2 條，現
    行法規所定貨幣單位折算新臺幣條例第2 條，中華民國九十
    六年罪犯減刑條例第2 條第1 項第3 款、第7 條、第9 條，
    判決如主文。
本案經檢察官楊雅清到庭執行職務。
中    華    民    國    97    年    9     月    26    日
                  刑事第十七庭審判長法  官  劉煌基
                                    法  官  劉秀君
                                    法  官  葉力旗
以上正本證明與原本無異。
如不服本判決，應於判決送達後10日內，向本院提出上訴狀。
                                    書記官  林碧華
中    華    民    國    97    年    9     月    26    日
附錄本案論罪科刑法條：
中華民國刑法第138條
毀棄、損壞或隱匿公務員職務上掌管或委託第三人掌管之文書、
圖畫、物品，或致令不堪用者，處五年以下有期徒刑。


司法院資訊處製作；財團法人民間司法改革基金會備份。
